臺灣高等法院刑事裁定
111年度毒抗字第164號
抗  告  人  
即  被  告  汪芳正



上列抗告人即被告因聲請施以強制戒治案件，不服臺灣新北地方
法院111年度毒聲字第69號，中華民國111年1月21日裁定(聲請案
號：111年度聲戒字第22號)，提起抗告，本院裁定如下：
    主  文
抗告駁回。
    理  由
一、抗告意旨略以：
(一)強制戒治之保安處分係較觀察勒戒，使受處分人受較長期間
    之拘禁，為人身自由權之剝奪和處置，不問受處分人是否屬
    於刑事被告身分，除須有法律之依據外，尚須分別踐行必要
    之司法程序，或依循其他正當法律程序始得為之。強制戒治
    之保安處分係於一定期間內拘束人民人身於一定處所，要屬
    憲法第8條第1項所規定之拘禁，其經法院裁定強制戒治前，
    自應踐行必要之法定程序，意即需經中立、公正第三者法院
    之審問，並使抗告人即被告甲○○(下稱被告)到場為程序之參
    與，藉以明示判斷被告確有受強制戒治處分之依據「有無繼
    續施用毒品傾向評估標準手冊、紀錄表」是否合乎法定要件
    ，暨有無再接受期間較長之拘禁人身自由之強制戒治之必要
    。本件勒戒處所對被告評分超過60分，使原無繼續施用毒品
    傾向之被告須受強制戒治之處分，顯已逾越必要之程度，與
    憲法第23條規定意旨難謂無違，其亦未賦予被告對上開評分
    內容有與事實不符之部分，提出對己有利之抗辯、陳述之機
    會，因此令被告喪失刑事訴訟上訴訟防禦權行使之機會，原
    裁定於人權保障、司法程序顯有未周之情甚明。
(二)復按法務部已於110年3月26日以法矯字第11006001760號函
    修正頒布「有無繼續施用毒品傾向評估標準紀錄表」及「有
    無繼續施用毒品傾向評估標準評分說明手冊」，載明判定之
    原則：「受觀察勒戒人入所後，經過2週時間的觀察、勒戒
    ，由處所及醫療人員依據其各項紀錄、資料及觀察勒戒期間
    之行為表現，加以評分」，是評估期間自不容恣意更改縮短
    導致可能有評估錯誤之情事發生。若容任勒戒處所不按其法
    定期間履行其職務上行使所應盡之義務，法務部所頒布載明
    判定之原則，豈非形同虛設，永無適用之餘地，進而草率便
    宜行事，令被告甫入勒戒處所後49日，尚處於一、二級毒品
    戒斷症狀，部分會有產生胡言亂語或中樞神經興奮有妄想型
    思覺失調，而有猜忌多疑情緒不穩等情況發生，此乃涉及精
    神科、醫療專門醫學領域，就戒斷毒癮之症狀、勒戒處所之
    心理評估醫師豈有不知之理，而被告於入所後尚處於上述精
    神狀態下，竟執意違反上述程序而為評估，何來標準可言。
(三)末按新修正毒品危害防制條例說明：「施用毒品者具病患性
    犯人，如勒戒釋放後3年後有再施用毒品行為，足見其有戒
    除毒癮之可能，宜再採已觀察勒戒方式戒除其身癮及以強制
    戒除其心癮之措施，為能放寬觀察勒戒或強制戒治之適用時
    機，以協助施用者戒除毒品」(最高法院109年台上字第3590
    號「誤載為第309號」判決）。意即治療優於刑罰，除刑不
    除罪之寬厚政策之變革，如觀察勒戒或強制戒治執行完畢釋
    放後，3年內再犯施用毒品者，即應依法追訴，依據上述毒
    品危害防制條例所示，施用毒品者當為犯罪行為，然犯罪事
    實應依證據認定之，無證據不得認定犯罪事實。刑事訴訟法
    關於證據法則之規定甚明。縱本件依據被告於勒戒處所，經
    醫師所評估之結果，認有其相當專業及標準，認被告於觀察
    勒戒後，有繼續施用毒品之傾向（即犯罪行為）。按諸上述
    刑事訴訟法關於證據法則之規定，自應明確指出人、事、時
    、地、物及施用何種毒品之犯罪事實或檢察官所憑之證據與
    待證事實有何關聯性等節，方屬適法，而非以預斷性之傳聞
    證據，欠缺客觀性要件之不確定預測，認被告有繼續施用毒
    品之傾向。　　
(四)綜上，觀諸我國法律關於證據法則及未遂犯罪之規定，並無
    有針對「預防未來性犯罪行為之處罰」所設立之法律規範，
    是原裁定有程序上及證據瑕疵之違法。強制戒治之性質具有
    使被告加重處分拘禁之情，應踐行必要之司法程序以維被告
    訴訟權之保障，就證據部分應依刑事訴訟法所規定，不得依
    心理醫師之認定，率為不利於被告之決定，原審未及審酌逕
    裁准檢察官所請，即無可維持，應予以撤銷。
(五)再者，被告尚有刑期須待執行，何來繼續施用毒品之可能云
    云。　
二、按觀察、勒戒後，檢察官或少年法院(地方法院少年法庭)依
    據勒戒處所之陳報，認受觀察、勒戒人無繼續施用毒品傾向
    者，應即釋放，並為不起訴之處分或不付審理之裁定；認受
    觀察、勒戒人有繼續施用毒品傾向者，檢察官應聲請法院裁
    定或由少年法院（地方法院少年法庭）裁定令入戒治處所強
    制戒治，其期間為6個月以上，至無繼續強制戒治之必要為
    止，但最長不得逾1年，毒品危害防制條例第20條第2項定有
    明文。又同條第3項規定：「依前項規定為觀察、勒戒或強
    制戒治執行完畢釋放後，3年後再犯第10條之罪者，適用前2
     項之規定。」則其再犯(含3犯以上)如距最近一次犯該罪經
    依第20條第1項、第2項規定令觀察、勒戒或強制戒治執行完
    畢釋放後，已逾3年者，即應依該條第3項規定再令觀察、勒
    戒，不因其間是否另犯該罪經起訴、判刑或執行而受影響(
    參照最高法院109年度台上字第3826號判決意旨)。查被告前
    因施用毒品案件，經送觀察、勒戒後，認無繼續施用毒品傾
    向，於民國103年6月25日釋放，並由臺灣士林地方檢察署檢
    察官以103年度毒偵字第246、265號不起訴處分確定，有本
    院被告前案紀錄表及在監在押全國紀錄表、不起訴處分書各
    1件在卷可憑。次查，本件被告於109年3月25日晚間某時，
    在新北市三重區龍門路朋友家中，施用第二級毒品甲基安非
    他命1次，嗣於109年3月26日某時，在新北市○○區○○○路0段0
    00○0弄00號2樓為警查獲等情，為被告於警詢時坦承不諱，
    且被告於109年3月27日凌晨0時35分許經警採驗尿液，經以
    酵素免疫分析法檢驗及氣相層析質譜儀法確認檢驗結果，呈
    安非他命及甲基安非他命陽性反應等情，有勘察採證同意書
    、濫用藥物檢驗報告、尿液檢體委驗單等在卷可稽(見109毒
    偵3535卷第3至5、9至11頁)，是被告上開施用第二級毒品犯
    行應堪認定。而被告於前次觀察、勒戒執行完畢釋放後，3
    年後再犯毒品危害防制條例第10條第2項之罪，經檢察官聲
    請，原審法院以110年度毒聲字第768號裁定被告應送觀察勒
    戒，被告自110年12月9日入勒戒處所觀察、勒戒，經認定有
    繼續施用毒品之傾向，此有法務部○○○○○○○○附設勒戒處所11
    1年1月12日北所衛字第11113000090號函送之有無繼續施用
    毒品傾向證明書附卷(見110毒偵1325卷第35至36頁)可稽，
    先予敘明。
三、關於有無繼續施用毒品傾向之相關法律規定，如下：
(一)毒品危害防制條例第20條第1項、第2項規定：「（第1項）
    犯第10條之罪者，檢察官應聲請法院裁定令被告入勒戒處所
    觀察、勒戒，其期間不得逾2月」、「（第2項）觀察、勒戒
    後，檢察官依據勒戒處所之陳報，認受觀察、勒戒人無繼續
    施用毒品傾向者，應即釋放，並為不起訴之處分；認受觀察
    、勒戒人有繼續施用毒品傾向者，檢察官應聲請法院裁定令
    入戒治處所強制戒治，其期間為6個月以上，至無繼續強制
    戒治之必要為止。但最長不得逾1年」。
(二)觀察勒戒處分執行條例（以下稱執行條例）第8條第1項、第
    2項規定：「（第1項）勒戒處所應注意觀察受觀察、勒戒人
    在所情形，經醫師研判其有或無繼續施用毒品傾向後，至遲
    應於觀察、勒戒期滿之15日前，陳報該管檢察官；（第2項
    ）受觀察、勒戒人經觀察、勒戒結果，無繼續施用毒品傾向
    者，檢察官應即命令或裁定將其釋放；有繼續施用毒品傾向
    者，檢察官應至遲於觀察、勒戒期滿之7日前向法院聲請強
    制戒治，法院應於觀察、勒戒期滿前裁定並宣示或送達。
(三)毒品危害防制條例施行細則（以下稱施行細則）第12條第1
    項、第2項規定：「（第1項）勒戒處所於受觀察、勒戒人經
    依本條例第20條第1項規定觀察、勒戒後，應填具其有無繼
    續施用毒品傾向證明書，回報原移送機關，並於每月月終表
    報法務部」、「（第2項）前項有無繼續施用毒品傾向證明
    書格式，由法務部定之」。
(四)為了執行前開觀察勒戒保安處分，法務部於101年1月3日法
    矯字第1000600160號函示修正「有無繼續施用毒品傾向評估
    標準評分說明手冊」(以下稱說明手冊）及「有無繼續施用
    毒品傾向評估標準紀錄表」(以下稱評估表)，並自101年1月
    10日起實施。嗣法務部於110年3月26日法矯字第1100600176
    0號函示，本次修正上開說明手冊及評估表，係因應此次毒
    品危害防制條例之修正及最高法院109年度台上大字第3826
    號裁定意旨而為修正，則上開說明手冊及評估表之修正，均
    係法務部針對多數不特定觀察勒戒之人，有無繼續施用毒品
    傾向評估事項所為對外發生法律效果之具有法規性質之命令
    （中央法規標準法第3條規定參考），性質上屬於行政規則
    或法規命令之修正，屬「法律變更」。
(五)次查：有無繼續施用毒品傾向之評估標準，並非完全以受勒
    戒人勒戒後之結果為準，勒戒前之各種情況，仍應作為評估
    之依據。依勒戒處所評分說明手冊規定，係以前科紀錄與行
    為表現、臨床評估、社會穩定度，三項合併計算分數，每一
    大項皆有靜態因子與動態因子。先以靜態因子分數評分，靜
    態因子分數總分在60分(含)以上，為「有繼續施用毒品傾向
    」：60分以下，與動態因子分數相加，如果總分在60分(含)
    以上，為「有繼續施用毒品傾向」。是被告有無繼續施用毒
    品傾向，係依具體個案之臨床實務及相關事證等情綜合判定
    ，有其相當之專業依據及標準，且涉及專門醫學。又衡酌強
    制戒治之目的，係為協助施用毒品者戒斷毒品之心癮及身癮
    所為之一種保安處分類型，而該評估標準係適用於每一位受
    觀察、勒戒處分之人，具有一致性、普遍性、客觀性，倘其
    評估由形式上觀察，無擅斷或濫權等明顯不當之情事，法院
    宜予尊重。次按毒品危害防制條例所規定之觀察、勒戒或強
    制戒治處分，其立法意旨在幫助施用毒品者戒除毒癮，該處
    分之性質非為懲戒行為人，而係針對行為人將來之危險所為
    預防、矯治措施之保安處分，以達教化與治療之目的，可謂
    刑罰之補充制度，從而毒品危害防制條例本身所規定之強制
    戒治等保安處分，雖兼具自由刑之性質，卻有刑罰不可替代
    之教化治療作用。可認有無繼續施用毒品之傾向之評估，有
    其嚴謹性，並定有客觀評量程序，其用意即避免擅斷，是抗
    告意旨以上開情詞，謂有無繼續施用毒品之傾向判定，應依
    證據法則及未遂犯罪之規定，不得依心理醫師之認定，率為
    不利於被告之決定云云，顯實無據。
四、本件被告自110年12月9日起入法務部○○○○○○○○附設勒戒處所
    執行觀察、勒戒，經勒戒處所相關專業知識經驗人員評分結
    果，其計分狀況如下：   
(一)⒈前科紀錄與行為表現部分合計為靜態因子30分：
　  ⑴毒品犯罪相關司法紀錄「有，7筆」，每筆5分，總分上限
      為10分，得分10分。
  　⑵首次毒品犯罪年齡為「20歲以下」(10分)，得分10分。
　  ⑶其他犯罪相關紀錄「無」(0分)，得分0分。
　  ⑷入所時尿液毒品檢驗為多種毒品反應(10分)，得分10分。
　　⑸所內行為表現，0分。
　　⒉臨床評估部分合計為27分(靜態因子22分+動態因子5分)
　　　：
    ⑴多重毒品濫用為「有，種類：海洛因、安非他命」(10 
　　　分)，得分10分。
  　⑵合法物質濫用為「有，菸」(2分)，得分2分。
　  ⑶使用方式為「無注射使用」(0分)，得分0分。
　  ⑷使用年數為「超過1年」(10分)，得分10分。
　  ⑸精神疾病共病(含反社會人格)「無」(0分)，得分0分。
  　⑹臨床綜合評估（含病識感、動機、態度、就醫意願），評
      定為「偏重」(5分)，得分5分。
    ⒊社會穩定度部分為5分(靜態因子5分+動態因子0分)：
  　⑴工作：「無業」(5分)，得分5分。
　  ⑵家庭：
　　　家人藥物濫用為「無」(0分)。
  　  入所後家人是否訪視為「有，2次」(0分)。
　    出所後是否與家人同住為「是」(0分)。
(二)加總以上3項之靜態因子共57分、動態因子共5分，總分62分
    ，綜合判斷為「有繼續施用毒品傾向」，此有法務部○○○○○○
    ○○111年1月12日北所衛字第11113000090號函檢附之「有無
    繼續施用毒品傾向證明書」及「有無繼續施用毒品傾向評估
    標準紀錄表」各1份附卷可稽(見110毒偵1325卷第35至37頁)
(三)綜合上開評定結果，係勒戒處所相關專業知識經驗人士，在
    被告執行觀察、勒戒期間，依本職學識就被告之前科紀錄與
    行為表現、臨床評估、社會穩定度等因素所為之綜合判斷，
    具有科學驗證所得之結論，均係依據「有無繼續施用毒品傾
    向評估標準評分說明手冊」所定程序為判斷，並非僅單憑評
    估人員之評估即作成被告有繼續施用毒品傾向之認定，難謂
    有摻雜個人好惡、不當情事或流於擅斷而侵害被告法益之情
    形，是原法院裁定令被告入戒治處所強制戒治，核屬適法有
    據。抗告意旨指評估期間不容恣意更改、縮短，導致可能有
    評估錯誤之情事發生云云，惟上開評分說明手冊載明判定原
    則：「受觀察勒戒人入所後，經過2週時間的觀察、勒戒，
    由處所及醫療人員依據其各項紀錄、資料及觀察勒戒期間之
    行為表現，加以評分」，本案被告於110年12月9日入所，評
    估日期為111年1月12日，顯於被告入所後，經過2週時間之
    觀察、勒戒，再由勒戒處所及醫療人員依據各項紀錄、資料
    及其於觀察勒戒期間之行為表現，加以評分；又依上述說明
    (詳三(二)所述)，勒戒處所於醫師研判有或無繼續施用毒品
    傾向後，至遲應於觀察、勒戒期滿之15日前，陳報該管檢察
    官，而本件觀察、勒戒於111年2月8日期滿，而勒戒處所應
    於期滿日之15日前即111年1月22日左右，向該管檢察官陳報
    ，從而醫師提出研判有或無繼續施用毒品傾向，應較111年1
    月22日為早，從而可見勒戒處所於111年1月12日完成有無繼
    續施用毒品傾向證明書，並於同日行文臺灣新北地方檢察署
    ，經該署同年月14日收文，有該署資料科戳章加蓋於法務部
    ○○○○○○○○○上開函文可查(見110毒偵1325卷第35頁)，是勒戒
    處所對被告在勒戒處所之注意觀察，並醫師依據各項紀錄、
    資料所作成之有無繼續施用毒品傾向之程序，並無刻意縮短
    之情形，抗告意旨指入勒戒處所後49日，尚處於一、二級毒
    品戒斷症狀等情，查每人施用毒品成癮之程度及時日均有異
    ，並不具有個別針對性之判斷，難謂具有不公平性存在。再
    者，毒品危害防制條例並未明定法院於裁決是否強制戒治前
    ，須開庭使被告陳述意見後，始得為之，此與刑事訴訟法關
    於是否羈押、第一審法院行論罪科刑之審判程序，需被告到
    庭陳述或答辯，在訴訟程序上有所區別，此乃立法者考慮所
    涉事項與公共利益等相關權益事項有別，所為法制上之不同
    處理。是原法院於裁定前未傳喚被告到庭陳述意見，難謂有
    違反正當法律程序或侵害被告聽審權之情形，被告徒以未使
    其到場、使其喪失訴訟防禦權行使之機會云云，指摘原裁定
    不當，尚非有據。
(四)抗告意旨另於其尚有刑期須待執行，何來繼續施用毒品之可
    能云云，惟監獄為徒刑、拘役之執行場所，並非戒斷毒癮之
    專責機構，縱使將施用毒品者監禁於監所內，僅能防止其接
    觸毒品，至於因慣用毒品者產生之「身癮」、「心癮」，尚
    賴長期且持續之醫學治療予以根除。是以，抗告意旨所稱尚
    有刑期須待執行云云，要與被告是否有繼續施用毒品傾向之
    判斷無涉，無足解免其應受之強制戒治之處分，被告執上詞
    為辯，尚非有理。
五、綜上，原法院認檢察官之聲請為正當，爰依毒品危害防制條
    例第20條第2項規定，裁定令被告入戒治處所強制戒治等旨
    ，洵屬有據，並無違誤或失當，被告本件抗告為無理由，應
    予駁回。　　
據上論斷，應依刑事訴訟法第412條，裁定如主文。　　
中　　華　　民　　國　　111 　年　　2 　　月　　25　　日
                  刑事第十三庭　審判長法　官　洪于智
　                                    法　官　黃玉婷
  　                                  法　官　黃惠敏
以上正本證明與原本無異。
不得再抗告。
                                      書記官　吳錫欽
中　　華　　民　　國　　111 　年　　2 　　月　　25　　日